【裁判字號】    97,審訴,1938
【裁判日期】    971211
【裁判案由】    偽造文書等
【裁判全文】
臺灣高雄地方法院刑事判決            97年度審訴字第1938號
公  訴  人  臺灣高雄地方法院檢察署檢察官
被      告  甲○○
上列被告因偽造文書等案件，經檢察官提起公訴（97年度偵字第
12373 號），本院依簡式審判程序審理，判決如下：
    主  文
甲○○犯業務侵占罪，處有期徒刑拾月，減為有期徒刑伍月，如
易科罰金，以新台幣壹仟元折算壹日。緩刑年，並應向英屬百
慕達商宏利人壽保險國際股份有限公司臺灣分公司支付如附表所
示之金額。偽造「變更給付內容聲明書」立書人欄及支票背書欄
內「乙○○」之署押各壹枚均沒收之。
    事  實
一、甲○○於民國95年7 月6 日與英屬百慕達商宏利人壽保險國
    際股份有限公司臺灣分公司（下稱宏利人壽公司）簽訂承攬
    合約書，並回溯自94年4 月1 日起生效，擔任宏利人壽公司
    之資深財務規劃師，為公司承攬保險契約及提供客戶服務，
    且為公司收取保費及轉交款項予客戶，係從事業務之人。於
    95年12月底保險客戶乙○○向甲○○表示欲解除宏利人壽公
    司投資型保險以領取解約金，甲○○亟需用錢，明知辦理客
    戶解約服務，應將宏利人壽公司所交付之解約金轉交予客戶
    ，竟意圖為自己不法之所有並基於行使偽造私文書之犯意，
    於96年3 月23日收受客戶乙○○解除上開保險契約之契約內
    容變更申請書後，未經乙○○同意，擅自以乙○○之名義在
    變更給付內容聲明書上註明「支票取消禁背（錢因信用問題
    無法入戶頭）」及在立書人欄偽造「乙○○」署名1 枚，用
    以表示乙○○申請將宏利公司所欲交付之支票取消禁止背書
    之意，即持向宏利人壽公司申請而行使之，致宏利人壽公司
    受理前項書面申請，誤認乙○○欲取得取消支票禁止背書轉
    讓之意，於同年3 月26日核准後，並開立塗銷禁止背書轉讓
    、票號碼0000000 號、面額新臺幣（下同）134 萬278 元、
    受款人為乙○○、付款人為美商花旗銀行台北分行之解約金
    支票交付甲○○，甲○○取得該張支票後，竟未交付乙○○
    ，反變易持有為所有之意思，將宏利人壽交付之支票予以侵
    占入己，甲○○為達侵占上開支票票款之目的，旋偽造乙○
    ○簽名在該張支票領款人欄上背書及填寫匯款帳號而持以行
    使之，致美商花旗銀行台北分行將該支票款項134 萬278 元
    轉存入不知情之劉淑芬所有之上海商業儲蓄銀行北高雄分行
    帳號00000000000000號之帳戶內，予以兌現上開票款，足生
    損害於乙○○、宏利人壽公司。嗣於96年5 月間，乙○○遲
    未收到解約金而向宏利人壽公司申訴，始悉上情。
二、案經宏利人壽公司訴由臺灣高雄地方法院檢察署檢察官偵查
    起訴。
    理  由
一、本件被告甲○○所犯業務侵占罪、行使偽造私文書罪，為死
    刑、無期徒刑、最輕本刑為3 年以上有期徒刑以外之罪，其
    於準備程序進行中，就被訴事實為有罪之陳述，經本院告知
    簡式審判程序之旨，並聽取檢察官及被告之意見後，裁定進
    行簡式審判程序。
二、上開犯罪事實，業經被告甲○○於本院審理中坦承不諱，核
    與證人乙○○、宏利人壽公司代理人許寶方於偵訊之證述相
    符，此外，並有被告甲○○與宏利人壽公司簽立之承攬合約
    書影本1 份、宏利人壽公司之契約內容變更申請書影本1份
    、變更給付內容聲明書影本、支票號碼0000000 之支票影本
    、上海商業儲蓄銀行北高雄分行96年12月31日函附之劉淑芬
    開戶基本資料及96年4 月交易明細各1 份（偵卷第9 ～11、
    23 ～29 頁），足認被告之自白與事實相符，足堪採信。從
    而，本件事證明確，被告犯行，應堪認定，應依法論科。
三、按在支票背面偽造署押，以為背書，其偽造支票背書，在票
    據法上係表示對支票負擔保責任之意思，為法律規定之文書
    ，並非依習慣表示一定用意之證明，而其此項行為，足以生
    損害於他人，故應成立偽造私文書罪。又為他人處理事務之
    人所為之侵占，為特殊之背信行為，故侵占罪成立時，雖其
    行為合於背信罪之構成要件，亦當論以侵占罪，而不應論以
    背信罪（最高法院27年滬上字第72號、30年上字第1778號、
    42年台上字第402 號判例意旨參照）。是核被告所為，係犯
    刑法第216 條、第210 條之行使偽造私文書罪及同法第336
    條第2 項之業務侵占罪。被告上開偽造乙○○之署押係偽造
    私文書之部分行為；又其偽造文書之低度行為為行使偽造私
    文書之高度行為所吸收，故均不另論罪。被告持偽造「變更
    給付內容聲明書」之私文書向宏利人壽公司行使而取得支票
    侵占之，惟其仍須向銀行提示付款，始能兌現，故其於偽造
    支票背面背書後持以領取票款，其先後行使偽造私文書之行
    為，係為達侵占支票款項之單一目的，於密切之時地實施，
    侵害同一法益，依一般社會健全觀念，上開數行為無從強予
    分割，應視為數個舉動之接續實施，屬接續犯。又被告取得
    上開無禁止背書轉讓之支票後，仍須提示始能兌現，進而遂
    行侵占票款犯行，其行使偽造私文書犯行、業務侵占犯行，
    係以一行為觸犯數罪名，侵害數法益，為想像競合犯，應依
    刑法第55條之規定，從一重處斷。起訴意旨認被告尚構成背
    信罪嫌，且上開各罪係分別起意為之，應予數罪併罰等情，
    尚有誤會，應予敘明。爰審酌被告係從事業務之人，本應盡
    忠職守，卻利用職務之便，將其業務上所持有之財物侵吞入
    己，破壞其與公司、客戶間之信任關係，不思循正當工作以
    謀資費，侵占業務上持有之款項，價值觀念偏差，實不足取
    ；惟其並無前科，有臺灣高等法院被告前案紀錄表在卷可查
    ，事後坦承犯行，所侵占款項為134 萬278 元，已與告訴人
    以134 萬元達成和解，除於97年10月21日以前清償告訴人50
    萬元，並約定剩餘84萬元之和解內容分期給付，如附表所示
    ，有和解筆錄在卷可稽，犯後態度尚可等一切情狀，量處如
    主文所示之刑。又被告犯罪時間在96年4 月24日以前，且非
    中華民國96年罪犯減刑條例第3 條所列不予減刑之情形，應
    依該條例第2 條第1 項第3 款規定，減其宣告刑二分之一，
    並諭知易科罰金之折算標準。
四、再被告未曾因故意犯罪受有期徒刑以上刑之宣告，有臺灣高
    等法院被告前案紀錄表在卷可憑，是其一時失慮，致罹刑章
    ，現已坦承犯行，且與告訴人達成和解，並約定分期給付，
    業如前述，諒被告經此刑事追訴、審判之教訓後，當能知所
    警惕而無再犯之虞，故本院認為所宣告之刑，以暫不執行為
    適當，爰依刑法第74條第1 項第1 款之規定，併宣告緩刑3
    年，以啟自新。並斟酌被告與被害人所達成之和解條件（詳
    如附表所示）及被告犯行之危害程度各情，為確保被告能依
    約履行清償條件，以維被害人權益，本院因認於被告緩刑期
    間課予如附表所示之負擔，乃為適當，爰依刑法第74條第2
    項第3 款宣告之。
五、被告偽造「變更給付內容聲明書」立書人欄及支票背書欄內
    「乙○○」之署押各1 枚（合計2 枚），均應依刑法第219
    條之規定，不問屬於犯人與否，予以宣告沒收。
六、又被告取得告訴人所交付之無禁止背書轉讓支票後，即侵占
    入己，其復偽以乙○○之名義向銀行提示兌現，係為達侵占
    票款之目的，亦即係為取得告訴人委託銀行給付之票款向委
    託銀行行使偽造背書之支票，故被告除上開侵占之票款外，
    並未再向銀行取得其他款項，起訴意旨認尚成立詐欺取財罪
    ，顯有誤會，爰不另為無罪之諭知，附此敘明。
據上論斷，應依刑事訴訟法第273 之1 第1 項、第299 條第1 項
前段，刑法第336 條第2 項、第216 條、第210 條、第55條、第
41條第1 項前段、第74條第1 項第1 款、第2 項第3 款、第219
條，刑法施行法第1 條之1 ，中華民國96年罪犯減刑條例第2 條
第1 項第3 款、第7 款，判決如主文。
本案經檢察官丙○○到庭執行職務。
中    華    民    國    97    年    12    月    11    日
                  刑事第七庭  法  官  梁淑美
以上正本證明與原本無異。
如不服本判決應於收受本判決後10日內向本院提出上訴書狀，並
應敘述具體理由，如未敘述上訴理由者，應於上訴期間屆滿後20
日內補提理由書狀於本院（均須按他造當事人之人數附繕本）「
切勿逕送上級法院」。
中    華    民    國    97    年    12    月    11    日
                              書記官  林豐富
附錄本案論罪科刑法條：
中華民國刑法第336條
（公務公益侵占罪、業務侵占罪）
對於公務上或因公益所持有之物，犯前條第1 項之罪者，處1 年
以上7 年以下有期徒刑，得併科5 千元以下罰金。
對於業務上所持有之物，犯前條第1 項之罪者，處6 月以上5 年
以下有期徒刑，得併科3 千元以下罰金。
前二項之未遂犯罰之。
中華民國刑法第216條
（行使偽造變造或登載不實之文書罪）
行使第210 條至第215 條之文書者，依偽造、變造文書或登載不
實事項或使登載不實事項之規定處斷。
中華民國刑法第210條
（偽造變造私文書罪）
偽造、變造私文書，足以生損害於公眾或他人者，處5 年以下有
期徒刑。
附表
┌────────┬────┬────────────────┐
│給付對象即權利人│給付總額│給付方式                        │
├────────┼────┼────────────────┤
│英屬百慕達商宏利│新臺幣捌│自民國九十七年十二月十五日起至九│
│人壽保險國際股份│拾肆萬元│十九年十一月十五日止，按月於每月│
│有限公司臺灣分公│        │十五日前由被告匯款新台幣萬伍仟│
│司（宏利人壽保險│        │元至宏利人壽保險公司之帳戶（國泰│
│公司）          │        │世華銀行敦南分行、帳號：0530-   │
│                │        │00000000號），如有一期未給付，視│
│                │        │為全部到期。                    │
└────────┴────┴────────────────┘
◎◎附記應注意事項：
《刑事第74條第2 項第3 款、第5 款、第4 項》
緩刑宣告，得斟酌情形，命犯罪行為人為下列各款事項：
三、向被害人支付相當數額之財產或非財產上之損害賠償。
五、向指定之公益團體、地方自治團體或社區提供40小時以上24
    0 小時以下之義務勞務。
第2 項第3 款、第4 款得為民事強制執行名義。
《刑事第75條之1 第1 項第4 款》
受緩刑之宣告而有下列情形之一，足認原宣告之緩刑難收其預期
效果，而有執行刑罰之必要者，得撤銷其宣告：
四、違反第74條第2 項第1 款至第8 款所定負擔情節重大者。


司法院資訊處製作；財團法人民間司法改革基金會備份。
